臺灣宜蘭地方法院民事判決　　　　　　　 93年度訴字第319號
原　　　告　戊○○
　　　　　　己○○
共　　　同
訴訟代理人　楊德海律師
被　　　告　甲○○
訴訟代理人　丙○○
當事人間租佃爭議事件，本院於民國94年6月7日言詞辯論終結，
判決如下：
    主      文
原告之訴及假執行之聲請均駁回。
訴訟費用由原告負擔。
    事實及理由
一、原告起訴主張之意旨：
  (一)原告戊○○為坐落宜蘭市○○段958、961地號土地之所有權
    人，原告己○○則為同地段959 地號土地之所有權人，原告
    兩人並於民國80年11月18日就上揭土地分別與被告訂立私有
    耕地租約。惟被告竟將系爭959、961地號之土地提供予訴外
    人乙○○興建如附圖所示A部份、面積204平方公尺之建物（
    門牌號碼為宜蘭市○○路55號）及如附圖所示 B部份、面積
    22平方公尺之屋前車棚，且此事實已經被告及乙○○於鈞院
    91年度訴字第294號返還土地事件時自承。
  (二)又前開門牌號碼宜蘭市○○路55號房屋，現面積為 204平方
    公尺，雖被告抗辯係由其被繼承人王火獅興建，並由被告繼
    承，惟依據宜蘭縣稅捐稽徵處之房屋稅籍證明書所載，原建
    物面積僅為 87‧7平方公尺，顯見被告業已將房屋擴建，且
    依被告或乙○○所述，該房屋係在供被告及乙○○之家人長
    期居住使用，並非以作堆置農具、肥料等農舍使用。此外，
    被告亦另於屋前搭建車棚停放機車及雜物，雖其辯稱該棚架
    係放烘乾機使用，但鈞院至現場履勘時，並未見烘乾機放置
    於該處，況現依政府政策，稻穀之種植為一年一期，種一期
    稻作所需之烘乾時間約半個月左右，故被告無特別搭建棚架
    放置烘乾機之必要，足見被告所搭建之棚架係供家人停放機
    車之用。
  (三)被告於所承租之耕地上建築房屋供自己居住使用，並將房屋
    提供乙○○及其家人居住，已屬耕地三七五減租條例第16條
    所謂之不自任耕作，故原訂租約全部無效，兩造間已無租賃
    關係存在，原告並得請求被告應將系爭土地上之地上物予以
    拆除後，將土地收回。
  (四)為此爰依耕地三七五減租條例第16條及民法 767條之規定，
    聲明請求：
  1.確認原告戊○○與被告間就坐落宜蘭縣新張段958、961地號
    土地之耕地租賃關係不存在。被告應將前開七張段 961地號
    土地上如附圖所示A部份、面積128平方公尺之地上物拆除並
    將上述新張段958、961地號之土地全部返還予原告。
  2.確認原告己○○與被告間就坐落宜蘭縣新張段 959地號土地
    之耕地租賃關係不存在。被告應將前揭七張段 959地號土地
    上如附圖所示 b部份、面積76平方公尺，及 B部份、面積22
    平方公尺之地上物拆除，並將該新張段 959地號土地全部返
    還予原告。
  3.原告願供擔保請准宣告假執行。
二、被告答辯之意旨略為：
    系爭土地上之房屋乃被告與訴外人乙○○之被繼承人王水獅
    所興建，嗣後因體諒被告身體殘疾而由被告單獨繼承該建物
    及耕地承租權，又因訴外人乙○○本即居住該房屋且亦無其
    他住處，故乙○○及其家人一同居住於該建物內，乃為被告
    之占有輔助人。另訴外人乙○○本身尚有工作，僅於下班後
    協助被告為耕作，故被告並無違法轉租予乙○○耕作，或將
    土地提供予乙○○建屋之事實，從而原告主張被告有不自任
    耕作之情事，已致使耕地租約無效，及訴請被告拆屋還地等
    之請求，均無理由。
三、兩造不爭執之事實：
    查坐落宜蘭縣宜蘭市○○段958、961地號之土地為原告戊○○所有，另同地段 959地號土地則為原告己○○所有，原告
    就前開三筆土地與被告訂有耕地租約，現土地上並有如附圖
    所示A部份、面積204平方公尺之建物（分別坐落該地段 961
    地號土地面積128平方公尺、坐落959地號土地面積76平方公
    尺），及如附圖所示 B部份、面積22平方公尺之屋前棚架，
    現均由被告占有使用等事實，有土地登記謄本、耕地租約書
    為證（見宜蘭縣政府租佃爭議案卷宗），復經本院履勘現場
    並囑託宜蘭縣宜蘭地政事務所測量屬實，有勘驗筆錄、照片
    及土地複丈成果圖可稽（詳卷宗第78至81、81至85頁），兩
    造就此事實亦不爭執，堪認為實在。
四、本件之爭點及法院之判斷：
    原告主張被告承租系爭土地後，將耕地轉租予訴外人乙○○
    耕作，且在其上建屋供被告及訴外人乙○○居住使用，另又
    搭建車棚停放機車，已有不自任耕作等情，均已經被告所否
    認，並以前揭情詞置辯，是經兩造整理後，確認本件之爭點
    為：被告是否有不自任耕作且將耕地轉租他人之情形？（見
    卷宗第69頁）從而本院即就此系爭點判斷如下：
  (一)原告固先主張被告有將系爭耕地轉租予訴外人乙○○耕作之
    事實，並以被告及乙○○在另件本院91年度訴字第 294號拆
    屋還地事件所為之陳述為其佐證。惟查，經本院調閱並綜觀
    前開91年度訴字第 294號卷宗後，被告或乙○○在該事件中
    並無自承有轉租系爭耕地之情；再者，經本院隔離訊問結果
    ，被告及證人乙○○，以及被告當地里長丁○○、鄰居林戴
    立均陳稱：系爭耕地均由被告自行耕作，其弟乙○○則另外
    從事水泥粗工，然因被告身體有殘疾，故乙○○於下班後會
    協助被告耕作，但並無轉租之情事等語（詳見卷宗第125 至
    130頁 ），且被告及證人乙○○、丁○○等人在本院所為之
    前揭證詞，亦核與其等在前件91年度訴字第 294號拆屋還地
    事件中所為之陳述大略相同，顯為可取。是原告主張被告有
    將系爭耕地轉租予其弟乙○○耕作之事實，應屬無據，自不
    可採。
  (二)原告雖再主張被告於系爭耕地上興建房屋供居住使用，核與
    耕作目的不符，已構成不自任耕作之事實。然查，系爭如附
    圖所示A部份、面積204平方公尺之建物係磚造鐵皮頂一層樓
    房，屬舊有房屋，並非新建建物乙節，有本院勘驗筆錄及照
    片足參（卷宗第78至81頁）。又該門牌號碼宜蘭市○○路55
    號之房屋，乃被告之父親王水獅於59年土地重劃後，為利稻
    田之收成，於經原地主同意後，將原坐落同地段 960地號建
    地上之建物遷移興建至現所在之位置等情，亦經被告及乙○○、證人丁○○在本院91年度訴字第 294號拆屋還地事件陳
    述甚詳（見91年度訴字第294號卷宗第176至 181頁）；且系
    爭建物於61年01月起即開始起課稅捐，有宜蘭縣稅捐稽徵處
    93年11月25日宜稅財字第 259號函附之房屋稅籍證明書可證
    （卷第35至37頁），核與被告及證人乙○○等人陳稱系爭建
    物係重劃後所興建之事實相符，另參諸前揭拆屋還地事件中
    ，當事人所爭執者，乃被告及乙○○是否有權占有使用七張
    段 960地號土地之事實，當時被告等人亦不知會有本件租佃
    爭議請求拆屋還地事件，故被告或乙○○、丁○○就坐落七
    張段 958、959、961地號土地上之系爭建物所為相關陳述，
    自屬可採，否則原告或其等被繼承人於歷經三十餘年，為何
    均未就該建物或租約是否無效等事為任何主張，且持續與王
    水獅簽訂租賃契約書（見91年度訴字第 294號卷第206至209
    頁之私有耕地租約）。是本件堪認被告等人主張王水獅當時
    為配合稻作，故經原地主同意後興建系爭建物之事實，應屬
    可採。再者，被告與乙○○自幼即隨其父王水獅居住該房屋
    內，故於渠等父親王水獅死亡後，乙○○因考量其兄即被告
    身體有殘疾，故協議由被告繼承系爭耕地承租權及該建物，
    以謀溫飽生活，乙○○則在外從事粗工，而於下工後協助被
    告耕作，且因乙○○既自幼即居住該處，且又無其他可居住
    之處，故連同家人繼續居住於該建物內，而與被告共居之事
    實，亦經被告及證人乙○○、丁○○、林戴立等人在本院陳
    述屬實（見卷第125至130頁），故被告及乙○○繼續居住於
    該建物內之行為，顯非屬被告已變更耕地使用目的之行為。
    從而系爭建物既係王水獅為便利耕作之目的而興建，且經當
    時之地主同意，應屬耕作上所使用之農舍，嗣後該房屋及耕
    作權由被告繼承，並提供給自幼即住於該屋內又無其他建物
    之胞弟乙○○居住使用，核與已經變更耕地使用目的之情形
    有間，自難認有不自任耕作之情形。
  (三)至於如附圖所示 B部份，面積22平方公尺之棚架，雖係被告
    在嗣後所搭建，然係用以擺放稻穀烘乾機用以烘焙稻穀乙節
    ，已有證人丁○○證稱：「至於棚架是他們後來搭的，用來
    放稻穀烘乾機。」等語，另證人林戴立亦表示：「至於棚架
    是要放烘乾機，我曾經拿過稻穀到這裡使用烘乾機幾次…」
    「（烘乾機）平常是收起來，避免風吹日曬，一直到要使用
    才搬出來，之前是碰到大收割，我自己的機器來不及用，所
    以就會另外向鄰居互相借用烘焙機。」（見卷第126、128頁
    ），堪認該棚架亦為便利耕作而設，符合耕作之目的。雖該
    棚架於稻穀烘乾時間之外，被告會用來停放機車，然亦屬無
    可厚非，難因該棚架於農閒時供他用，即屬不自任耕作。
五、綜上所述，被告並無變更系爭租地為非耕地使用，自無不自
    任耕作之情形，從而原告訴請確認兩造間之系爭耕地租賃關
    係不存在，為無理由，應予駁回。兩造所訂之系爭耕地租約
    既非無效，被告基於該耕地租約占有系爭承租之土地，並非
    無權占有，原告請求被告應將如附圖所示A、B部份之地上物
    予以拆除後將土地返還原告，亦無理由，應予駁回。又原告
    之訴既經駁回，其就返還土地部分聲請假執行，亦屬無據，
    應併予駁回。
六、兩造其餘攻擊防禦方法及其他未經援用之證據，經斟酌尚無
    礙於本院前述之認定，無一一論究必要。
七、裁判費負擔之依據：依民事訴訟法第78條。
中　　華　　民　　國　　94　　年　　6 　　月　　21　　日
                  臺灣宜蘭地方法院民事庭
                      法　官　邱景芬
正本與原本無異。
如不服本判決應於判決送達後20日內提出上訴狀（須附繕本）。
中　　華　　民　　國　　94　　年　　6 　　月　　22　　日
                      書記官　莊怡麗
